【裁判字號】    97,上訴,2049
【裁判日期】    970618
【裁判案由】    違反槍砲彈藥刀械管制條例等
【裁判全文】
臺灣高等法院刑事判決                97年度上訴字第2049號
上  訴  人
即  被  告  甲○○
選任辯護人  魏千律師
            林俊宏律師
上  訴  人
即  被  告  乙○○
指定辯護人  游文華律師（義務辯護）
上列上訴人因違反槍砲彈藥刀械管制條例等案件，不服臺灣板橋
地方法院96年度訴字第3975號，中華民國97年3 月11日第一審判
決（起訴案號：臺灣板橋地方法院檢察署96年度偵字第18073 號
），提起上訴，本院判決如下：
    主  文
上訴駁回。
    事  實
一、乙○○因麻藥案件，經臺灣台北地方法院83年易緝字第318
    號判決有期徒刑10月，又因違反藥事法、恐嚇案件，分別經
    本院83年訴字第939 號、83年訴字第2362號判決各處有期徒
    刑8 月，上揭3 罪經裁定應執行2 年，於84年12月6 日縮短
    刑期假釋出監，後經撤銷假釋尚餘殘刑6 月8 日；再因懲治
    盜匪條例及搶奪案件經原審法院85年訴字683 號、臺灣高等
    法院85年上訴字4507號及最高法院86年台上字2646號等判決
    ，分別判處有期徒刑10年、1年6月確定，經定應執行刑11年
    2月；經接續上開假釋經撤銷後之殘刑而為執行，於92年1月
    21日縮短刑期假釋出監，嗣後該假釋再經撤銷應執行殘刑5
    年6 月，於93年1月5日再入監執行，嗣前開均未執行完畢之
    6 罪，經臺灣台中地方法院以96年度聲減字第1686號裁定減
    刑暨定應執行刑後，而於96年7 月16日因減刑執行完畢。
二、乙○○與甲○○均明知可發射金屬或子彈具有殺傷力之手槍
    、子彈，係槍砲彈藥刀械管制條例所列管之槍砲、彈藥，非
    經主管機關許可，不得持有，詎甲○○於95年底某時，在臺
    北縣新莊市○○路與五工六路某處，拾獲具殺傷力之仿BERE
    TTA 廠92FS型半自動手槍製造之槍枝，換裝土造金屬槍管而
    成之改造手槍乙枝（含彈匣乙個、槍枝管制編號0000000000
    號）及子彈4 顆，竟未報繳警察機關處理而無故持有之，並
    藏放於臺北縣永和市○○路225 巷60號住處。嗣於96年8 月
    4 日1 時15分許，翁瑋涵、黃琮凱與林智琪因感情糾紛談判
    ，翁瑋涵與黃琮凱邀同彭麗玲協助，彭麗玲再邀同賴勇旭找
    人助勢，賴勇旭即聯絡甲○○、乙○○到場助勢，甲○○並
    攜帶上開拾獲之槍、彈到場，渠等在臺北縣中和市○○路26
    0 號前會合後，未久林智琪亦夥同友人廖允蒼、林志堅、陳
    韋峻、周韋達、傅偉振等人到場，乙○○見林智琪等方面人
    數眾多，且有人攜帶棒棍，竟基於恐嚇之犯意，及與甲○○
    持有該槍、彈之犯意聯絡，由甲○○處自行取出上開槍、彈
    ，朝天空及傅偉振所有之車號0077-EV 號自小客車引擎蓋各
    擊發1 槍，致林智琪等人心生畏怖而退去，甲○○、乙○○
    等人遂即駕車離去，乙○○並在車上將前開槍、彈交還甲○
    ○，甲○○即攜回臺北縣永和市○○路225 巷60號1 樓住處
    藏放。嗣為警獲報到場查悉上情後，甲○○於同年8 月4 日
    自動到案，並同警方至上址查扣前開改造手槍及子彈2 顆。
三、案經臺北縣政府警察局中和分局報告臺灣板橋地方法院檢察
    署檢察官偵查起訴。
    理  由
一、按被告以外之人於審判外之陳述，雖不符同法第159 條之1
    至第159 條之4 之規定，但經當事人於審判程序同意作為證
    據，法院審酌該言詞陳述或書面陳述作成時之情況，認為適
    當者，亦得為證據；當事人、代理人或辯護人於法院調查證
    據時，知有第159 條第1 項不得為證據之情形，而未於言詞
    辯論終結前聲明異議者，視為有前項之同意，此據同法第15
    9 條之5 規定甚明。查本判決後引之被告以外之人於審判外
    之陳述（含被告之間就對方涉犯本案所為之供述），固均屬
    傳聞證據，惟被告及其等辯護人就該等審判外陳述之證據能
    力，於本院準備程序均表示不予爭執，且迄至言詞辯論終結
    前，就該等證據資料之證據能力亦未再聲明異議，而公訴檢
    察官於本院準備程序期日中則表示該等證據資料均有證據能
    力。本院審酌該等證據資料製作時之情況，尚查無違法不當
    及證明力明顯過低之瑕疵，亦認為以之作為證據應屬適當，
    故揆諸前開法律規定與說明，爰逕依刑事訴訟法第159 條之
    5 規定，認該等證據資料均例外有證據能力。
二、訊據被告甲○○、乙○○對於上揭事實，固均坦承不諱，惟
    被告乙○○之選任辯護人另抗辯其持槍恐嚇之舉，係屬正當
    防衛之範疇，惟僅防衛過當云云。經查：
  (一)前開事實，迭據被告兩人於偵查、原審及本院審理中，均已
    坦認外，復有證人賴勇旭、彭麗玲、翁瑋涵、黃琮凱、林智
    琪、周韋達、陳韋峻、廖允蒼、林志堅、傅偉振等人之於偵
    查中所為之證述可稽，且有改造手槍1支及子彈2顆扣案足資
    佐證。又上開改造手槍及子彈經送內政部警政署刑事警察局
    鑑驗結果，認送鑑之改造手槍1支（槍枝管制編號：0000000
    000，含彈匣乙個），係由仿BERETTA廠92FS型半自動手槍製
    造之槍枝，換裝土造金屬槍管而成之改造手槍，擊發功能正
    正常，可供擊發適用子彈使用，認具殺傷力；另子彈2 顆，
    係非制式子彈，由金屬彈殼組合致敬8.6mm 金屬彈頭而成，
    經實際試測，均可擊發，認具殺傷力等節，分別經內政部警
    政署刑事警察局鑑定屬實，有該局96年9月12日刑鑑字第096
    0126940號、96年9月14日刑鑑字第0960123901號槍彈鑑定書
    各1份存卷可稽（見偵查卷第279-285頁）。綜上調查，自堪
    認被告前開自白應與事實相符。
  (二)被告乙○○雖另抗辯其持槍朝天空或引擎蓋鳴槍恐嚇之行為
    ，係為正當防衛，惟有防衛過當而已。然查：
  1.按刑法規定正當防衛之要件，必對於現在之不正侵害，始能
    成立，若侵害已過去，或預料有侵害而侵害尚屬未來，則其
    加害行為，自無正當防衛之可言。又刑法上之正當防衛以遇
    有現在不法之侵害為前提，如不法侵害尚未發生，即無防衛
    之可言。本件被告因見被害人身帶尖刀勢欲逞兇，即用扁擔
    打去，奪得尖刀將被害人殺斃，是被害人只帶刀在身，並未
    持以行兇，即非有不法之侵害，被告遽用扁擔毆打，不得認
    為排除侵害之行為。最高法院著有19年上字第1174號及27年
    上字第2879號判例、84年度台上字第1057號及84年度台上字
    第6138號裁判亦可參照。
  2.查本案係肇因於證人翁瑋涵、黃琮凱與林智琪等三人間之感
    情糾紛，因而由翁瑋涵、黃琮凱召集彭麗玲、賴勇旭、甲○
    ○、乙○○等人，另一方面由林智琪召集陳韋峻、廖允蒼、
    林志堅、周韋達、傅偉振等人，相約於在上揭時、地談判，
    則經相互參印上開證人於偵查中所為之陳述：(1)證人周韋達
    稱：到現場我們有一些人先過去，其中有一些人我不認識，
    但也是林智琪叫的，之後對方從對面追過來，我們就跑走了
    ，我們的西瓜刀都放在車上沒有拿下來就跑了（偵查卷第18
    4 頁）；(2)證人陳韋峻稱：我到現場我只站在我車子旁邊，
    我看到頂好那邊有6 、7 位中年男子朝我們衝過來，其中穿
    白色衣服的人舉槍，我們就跑走了，之後我聽到槍聲，我的
    西瓜刀都放在車上沒有拿下來就跑了（偵查卷第186 頁）；
    (3)證人廖允蒼表示：我到現場過去沒有多久，忽然對方有人
    拿槍衝過來，我們就跑走了，對方有1 、2 個人向我們跑過
    來（偵查卷188 頁）；(4)證人林志堅陳述：到現場時在頂好
    有一群人在那邊，且有一台黑色休旅車停在那邊，過沒多久
    有一台白色車子看過去，停在黑色車旁邊，林智琪說好像是
    他們，我們就一起走過去，林智琪共叫了10、20人到現場，
    我們走到一半對方就有人衝過來，他們就直接亮槍，我只看
    到有一個人有亮槍（偵查卷第193 頁）；(5)證人翁瑋涵謂：
    到復興路後，就看到林智琪人很多，他們就過來，賴勇旭、
    乙○○有下車，之後我就聽到槍響（偵查卷第199 頁）；(6)
    證人黃琮凱係稱：到復興路後，我們沒有下車，乙○○、賴
    勇旭有下車，他們有跑到對方那邊去，我也聽到兩聲槍聲（
    偵查卷宗第202 頁）；(7)證人林智琪則表示：我們約15到16
    朋友一起到中和復興路，但一到現場，就看到一台黑色休旅
    車，旁邊站3 、4 個人，我跟其中4 個朋友下車，我一個人
    有過去問她們是不是小凱，他們說不是，我一回到我車邊，
    就有一台白色的車開到他們那邊，而黑色車有幾個人走到白
    色車那邊，我們就準備要走過去，走到一半，對方就有人從
    白色車拿槍出來朝我們開槍，當天我們只拿棍棒下車（偵查
    卷205 、228 頁）；(8)證人賴勇旭乃稱：我們車停在頂好隔
    壁，我們就下車聊天，林智琪過來問我們誰是小凱，我們就
    說這裡沒有小凱，過2 、3 分鐘，他們一群人衝過來拿木棒
    、西瓜刀，乙○○見狀從白色車的甲○○座位拿一把槍朝天
    空開一槍，對方就回原點；我們原本是站在車頭，後來對方
    一群人衝上來時，手中有棍棒，我看到乙○○跑到甲○○那
    邊，就聽到槍聲（偵查卷第208 、227 頁）；(9)證人彭麗玲
    陳述：至於到那邊發生何事，因為我都在車上，車外場面很
    混亂，我看到有一大堆人衝過來，賴勇旭、乙○○就下車衝
    過去，但誰有開槍我真的不知道，我只有聽到槍聲，後來場
    面就很亂（偵查卷191 、225 頁）；(10)證人傅偉振證稱：後
    來我朋友有幾個人要走到對方跟他們談，但發現不是要找的
    人，結果我們要離開時，又有人說就是他們沒錯，結果有幾
    個人衝過去，結果有人從一部白色車下車拿槍出來開槍，我
    的朋友就跑回來（偵查卷第290 頁）。另同案被告甲○○則
    供述：到現場時，我在戶政事務所把賴勇旭、乙○○等人放
    下，他們步行到頂好，我就在車上等他們，賴勇旭打電話給
    我說狀況不妙，我就把白色的車子開到頂好，看到他們的黑
    色休旅車停在那邊，賴勇旭有跟對方講事情好像談不攏，後
    來應該是乙○○開槍的，是他把槍從我包包抽走自己開槍的
    ；當時對方在叫鬧，乙○○就走到駕駛座伸進包包內拿槍，
    然後往天空射一發（偵查卷第195 、226 頁）。基上可徵，
    本案於被告乙○○取出系爭槍、彈之前，除證人賴勇旭陳述
    對方人馬有持刀棍衝過來外，其餘多數證人均稱林智琪方面
    之人僅持棒棍走近，堪認尚無被告所稱當時對方一群人持西
    瓜刀、棒棍衝過來之情。則證人林智琪方面之數人，既在當
    時僅有持棒棍走近，尚無向前對被告等人做出揮砍或毆打之
    舉措，亦未為任何恐嚇之言語，甚且斯時雙方人馬尚未開始
    談判，則被告在見對方走近僅預料有侵害但仍未遭任何攻擊
    行為之際，即舉槍朝天空及引擎蓋鳴擊，揆諸上揭裁判意旨
    ，核與正當防衛需以有現時不法侵害之要件不符，自無防衛
    可言。
  3.是被告乙○○辯稱當時係為自衛，始抽出槍枝對天空及汽車
    引擎蓋各擊發1 槍以示恐嚇，而屬防衛過當云云，不足採信
    。其確有持有系爭改造槍枝及子彈而為恐嚇之犯行，已甚明
    確。
  (三)基上，本件事證已臻明確，被告兩人上開犯行，均堪認定。
三、原審核被告乙○○所為，係犯刑法第305 條之恐嚇罪及槍砲
    彈藥刀械管制條例第8條第4項未經許可持有槍枝罪、同條例
    第12條第4 項持有子彈罪；被告甲○○所為，係犯槍砲彈藥
    刀械管制條例第8條第4項未經許可持有槍枝罪、同條例第12
    條第4 項持有子彈罪。被告兩人對於持有具殺傷力之改造手
    槍罪及子彈罪間，均有犯意聯絡與行為分擔，為共同正犯，
    公訴人就此部分漏未敘及，應予補充。又被告甲○○係以一
    行為同時觸犯持有具殺傷力之槍枝罪、持有子彈罪；另被告
    乙○○舉槍鳴擊之一行為，同時觸犯持有槍枝罪、持有子彈
    罪、恐嚇罪，兩人均應依想像競合犯，從一重之未經許可無
    故持有手槍罪處斷。另被告乙○○有事實欄所載之執行紀錄
    ，有臺灣高等法院被告前案紀錄表在卷可稽，其於有期徒刑
    執行完畢後之5 年以內，再故意犯本件有期徒刑以上之罪，
    為累犯，應依法加重其刑。爰審酌被告兩人僅因友人之感情
    糾紛，被告甲○○竟持槍彈至現場助陣，被告乙○○更進而
    持之使用，惟其等犯後就客觀事實並無隱瞞，僅被告乙○○
    就防衛情狀之有無仍有爭執，並酌以被告之前科素行，兩人
    因一時失慮未能自制而觸法，及斟酌被告犯罪手段、持有槍
    枝之期間長短、所生危害等一切情狀，說明扣案之槍枝1 把
   （含彈匣，槍枝管制編號0000000000號）， 為違禁物，應依
    刑法第38條第1係第1款之規定沒收。至於原扣案具殺傷力之
    子彈2 枚，業因鑑定擊發而滅失，不再具有子彈結構，均不
    另為沒收之宣告。適用槍砲彈藥刀械管制條例第8條第4項、
    第12條第4項，刑法第11 條前段、第2條第1項前段、第305
    條、第55條、第47條第1項、第42條第2項、第38條第1項第1
    款，判決甲○○共同未經許可，持有可發射子彈具有殺傷力
    之改造手槍，處有期徒刑年，併科罰金新臺幣貳萬元，罰
    金如易服勞役，以新臺幣壹仟元折算壹日。乙○○共同未經
    許可，持有可發射子彈具有殺傷力之改造手槍，累犯，處有
    期徒刑年貳月，併科罰金新臺幣貳萬元，罰金如易服勞役
    ，以新臺幣壹仟元折算壹日。扣案之仿BERETTA廠92FS 型半
    自動手槍製造之槍枝，換裝土造金屬槍管而成之改造手槍乙
    壹把（含彈匣乙個、槍枝管制編號0000000000號）沒收。
    其認事用法，核無違誤。上訴意旨，仍執陳詞，指摘原判決
    不當，為無理由，應予駁回。被告甲○○之辯護人請求給予
    被告緩刑之宣告，惟被告係持有槍枝且帶至現場，復交由乙
    ○○開槍，顯不宜緩刑，併此敘明。
據上論斷，應依刑事訴訟法第368 條，判決如主文。
本案經檢察官呂光華到庭執行職務。
中    華    民    國    97    年    6     月    18    日
                  刑事第九庭審判長法  官  陳貽男
                                  法  官  許宗和
                                  法  官  周盈文
以上正本證明與原本無異。
恐嚇危害安全罪部分不得上訴，其餘如不服本判決，應於收受送
達後十日內向本院提出上訴書狀，其未敘述上訴之理由者並得於
提起上訴後十日內向本院補提理由書（均須按他造當事人之人數
附繕本）。
                                  書記官  王泰元
中    華    民    國    97    年    6     月    18    日
附錄：本案論罪科刑法條全文
中華民國刑法第305條
（恐嚇危害安全罪）
以加害生命、身體、自由、名譽、財產之事，恐嚇他人致生危害
於安全者，處2 年以下有期徒刑、拘役或3 百元以下罰金。
槍砲彈藥刀械管制條例第8條
未經許可，製造、販賣或運輸鋼筆槍、瓦斯槍、麻醉槍、獵槍、
空氣槍或第4條第1項第1 款所定其他可發射金屬或子彈具有殺傷
力之各式槍砲者，處無期徒刑或5年以上有期徒刑，併科新臺幣1
千萬元以下罰金。
未經許可，轉讓、出租或出借前項所列槍枝者，處5 年以上有期
徒刑，併科新臺幣1 千萬元以下罰金。意圖供自己或他人犯罪之
用，而犯前二項之罪者，處無期徒刑或7 年以上有期徒刑，併科
新臺幣1 千萬元以下罰金。
未經許可，持有、寄藏或意圖販賣而陳列第1 項所列槍枝者，處
3 年以上10年以下有期徒刑，併科新臺幣700萬元以下罰金。第1
項至第3項之未遂犯罰之。
槍砲彈藥刀械管制條例第12條
未經許可，製造、販賣或運輸子彈者，處1年以上7年以下有期徒
刑，併科新台幣500 萬元以下罰金。
未經許可，轉讓、出租或出借子彈者，處6月以上5年以下有期徒
刑，併科新台幣300 萬元以下罰金。
意圖供自己或他人犯罪之用，而犯前二項之罪者，處3 年以上10
年以下有期徒刑，併科新台幣700 萬元以下罰金。
未經許可，持有、寄藏或意圖販賣而陳列子彈者，處5 年以下有
期徒刑，併科新台幣300 萬元以下罰金。
第1 項至第3 項之未遂犯罰之。


司法院資訊處製作；財團法人民間司法改革基金會備份。
